臺灣高等法院民事判決　　　　　　　　　 96年度上字第380號
上　訴　人　甲○○
　　　　　　乙○○
共　　　同
訴訟代理人　沈永宏律師
視同上訴人　丙○○
　　　　　　己○○
被上　訴人　庚○○
訴訟代理人　徐南城律師
上列當事人間確認派下權存在事件，上訴人對於中華民國96年2
月9日臺灣臺北地方法院95年度訴字第2012號第一審判決提起上
訴，本院於96年10月9日言詞辯論終結，判決如下：
    主  文
原判決廢棄。
被上訴人在第一審之訴駁回。
第一、二審訴訟費用由被上訴人負擔。
    事實及理由
甲、程序方面：
一、按確認派下權存在之訴，祇須主張權利存在者對於否認其主
    張者提起，當事人即為適格。惟倘原告以否認其主張者為共
    同被告，起訴請求確認派下權存在，並經第一審法院為原告
    全部勝訴之判決，此時若僅敗訴之共同訴訟人中之一人提起
    上訴，因該派下權之存否，對共同訴訟人必須合一確定，依
    民事訴訟法第56條第1款規定， 其上訴之效力自應及於其餘
    共同訴訟人。本件被上訴人於原審以全體派下為被告，起訴
    請求確認其對祭祀公業陳益記（即公業主陳益記，以下稱系
    爭公業）之派下權存在，經原審判決被上訴人勝訴，雖僅甲
    ○○、乙○○提起上訴，依前揭說明，其效力及於未上訴之
    原審共同被告丙○○、戊○○、丁○○、己○○。
二、次按，多數有共同利益之人，不合於民事訴訟法第40條第3
    項所定者，得由其中選定一人或數人，為選定人及被選定人
    全體起訴或被訴， 同法第41條第1項定有明文。本件原審共
    同被告陳振豐等35人選定甲○○、乙○○為當事人，視同上
    訴人戊○○、丁○○則於本院審理中，選定甲○○、乙○○
    為當事人（見本院卷第95頁）， 依同條第2項規定，前開選
    定人均脫離本件訴訟。
三、視同上訴人丙○○、己○○未於言詞辯論期日到場，核無民
    事訴訟法第386條各款所列情形， 爰依被上訴人之聲請，由
    其一造辯論而為判決，合先敘明。
乙、得心證之理由：
一、被上訴人主張：系爭祭祀公業於民國11年由訴外人陳壬癸、
    陳世屋擔任管理人，負責祭祀及管理之責。陳世屋於22年（
    原審誤載為32年）間過世後，其妻陳張右依日據時期之臺灣
    習慣，收養伊父陳永沂為螟蛉子，過房於陳世屋，係為承繼
    陳世屋禋祀而為死後立嗣，故陳永沂及伊對於陳世屋之財產
    及派下權俱有繼承權，亦為其他派下員所默認。惟因系爭公
    業管理人於台灣光復前相繼死亡，迄今仍未改選並完成登記
    ， 上訴人及其他派下員遂於86年4月16日推選伊為系爭祭祀
    公業之造報人， 向臺北市信義區公所（以下稱信義區公所）
    申報核備，惟該公所以內政部66年1月14日台內民字第71863
    1 號函之規定，認為伊並無派下權而不予准許，上訴人遂排
    除伊之派下員資格而自行申報核備，致伊之派下權受有侵害
    等情，爰求為確認伊對系爭祭祀公業之派下權存在之判決。
    原審為被上訴人勝訴之判決，上訴人不服提起上訴。被上訴
    人於本院答辯聲明：上訴駁回。
二、上訴人甲○○、乙○○則以：被上訴人之父陳永沂日據時期
    之戶籍記載為「陳張氏右螟蛉子」並非「陳世屋養子」，故
    陳張右係於陳世屋死亡後單獨收養陳永沂為螟蛉子，純屬其
    之個人行為並非所謂死後立嗣；又陳張右篤信基督，而基督
    徒嚴禁崇拜偶像，陳張右自不可能設置香案祭祀陳世屋，且
    陳永沂於所謂收養後仍繼續與本生父母共同生活，並未與陳
    張右一起生活，顯見陳張右並無收養陳永沂以立嗣之意思；
    而陳張右於陳世屋死後單獨收養陳永沂為螟蛉子之行為，既
    未經族長或宗親會議決之宗族間亦無人知曉該情事，顯見陳
    張右之行為並非死後立嗣；被上訴人之父陳永沂始終以陳水
    祿子孫身分參與祭祀，陳水祿為系爭祭祀公業派下，如被上
    訴人願列名於派下陳水祿之子孫，伊則不爭執被上訴人派下
    身分，被上訴人提起本件訴訟即欠缺權利保護要件等語，資
    為抗辯。並上訴聲明：如主文所示。視同上訴人丙○○未於
    言詞辯論期日到場，亦未提出書狀作何聲明陳述。另視同上
    訴人己○○未於言詞辯論期日到場，惟據其於準備程序當場
    陳明：對於被上訴人主張為陳世屋之養孫，而確認對系爭祭
    祀公業派下權存在無意見。
三、查系爭祭祀公業於清光緒年間，由訴外人陳塗與陳正二人，
    共同提供鬮分取得所有之舊大厝基地全部（即臺北市信義區
    ○○○段第127號、重測後為犁和段2小段21、21之1及22 號
    ）連同公廳建物所創設。嗣於11年間，由訴外人陳壬癸、陳
    世屋擔任管理人，而陳世屋及陳壬癸分別於22年、32年間去
    世迄今，系爭祭祀公業尚未改選管理人，亦未向主管機關辦
    理登記，故迄未完成變更登記之事實，為兩造所不爭，復有
    土地登記簿謄本、派下子孫系統表、陳春連公九大房立囑鬮
    分書等影本附卷可稽（見原審卷(1)第12-16頁、第22-23頁、
    第182- 212頁），堪信為真實。
四、被上訴人主張，陳世屋為陳正之長子，生前並為系爭祭祀公
    業之管理人，陳世屋於日據時期死後，其配偶陳張右收養伊
    父陳永沂，為死後立嗣，故陳永沂為系爭祭祀公業之派下，
    伊亦因繼承陳永沂而取得系爭祭祀公業之派下權一節，已為
    上訴人所否認，並以前揭情詞置辯；另視同上訴人丙○○、
    己○○則不否認被上訴人之派下權，並於原審認諾被上訴人
    之請求。經查：
  (一)按確認之訴，非原告有即受確認判決之法律上利益者不得提
    起，民事訴訟法第247條第1項前段定有明文，所謂有即受確
    認判決之法律上利益，係指法律關係存否不明確，原告在法
    律上之地位有不安之狀態存在或有受侵害之危險，而此種不
    安之狀態或危險，能以確認判決除去者而言。又祭祀公業土
    地之申報，如管理人死亡者，得由派下員過半數推舉派下員
    1人，加附推舉書為之，祭祀公業土地清理要點第2點定有明
    文。 查被上訴人與訴外人於86年4月16日由派下員過半數推
    舉檢具派下子孫系統表等向信義區公所申報核備系爭祭祀公
    業，惟信義區公所認被上訴人無派下權及尚有其他應補正事
    項而發還原申報書，嗣陳永山與陳三全再由派下員過半數推
    舉於95年1月20日造冊申報核備， 將被上訴人排除於派下名
    冊之外（見原審卷(1)第154頁）， 則被上訴人對系爭祭祀公
    業有無派下權存在之法律關係即不明確，而其派下地位有無
    之不安狀態，得以本件確認判決加以除去。視同上訴人雖於
    原審及本院審理中陳稱，不爭執被上訴人派下之地位，並對
    其確認之訴予以認諾， 惟觀諸前開95年1月20日申報申報資
    料乃陳永山 與陳三全依前述祭祀公業土地清理要點第2點規
    定，由派下員過半數推舉為之，視同上訴人均列為其上之派
    下成員，如完成申報，仍生將被上訴人排除派下員申報之效
    力，則在未經確定判決確認以前，被上訴人遭排除於派下之
    危險仍然存在，此等危險尚須以確認判決除去之，被上訴人
    即對之有確認利益存在。又本件被上訴人派下權之存否，對
    上訴人與視同上訴人必須合一確定，依民事訴訟法第56條第
    1款規定， 視同上訴人不爭執被上訴人派下地位及認諾被上
    訴人請求之行為，不利於共同訴訟人，對全體不生效力。
  (二)陳世屋為陳正之子， 生於日據時期明治9年6月4日，卒於昭
    和8年1月30日。陳世屋之妻陳張右生於明治7年12月4日，於
    明治25年8月30日與陳世屋結婚後，於明治35年9月17日育有
    一子陳登，惟陳登卒於大正5年3月10日。陳張右另於昭和12
    年3月2日收養陳塗之孫即系爭祭祀公業派下陳水祿之子陳永
    沂為螟蛉子，被上訴人為陳永沂之長子，有戶籍謄本影本等
    在卷可按（ 見原審卷(1)第19、21、34、150、172、178頁）
    。是陳張右係於昭和12年（即民國26年）收養陳永沂，斯時
    陳世屋已死亡4年， 故陳張右係於陳世屋死亡後，單獨收養
    陳永沂，陳永沂為陳張右之養子，而非陳世屋之養子。又於
    前清時代，女子雖無收養能力，但於日據時期昭和年代（民
    國15年以後），臺灣之習慣，已認為成年之獨身婦女得獨立
    收養子女，有臺灣民事習慣調查報告可稽（見本院卷第28頁
    ）。故陳永沂為陳張右收養後，其與本生之父陳水祿之父子
    關係即已終止，在回復該本生關係之前，不得繼承陳水祿派
    下員之地位。徵諸陳張右卒於35年2月2日，陳永沂卒於79年
    2月6日（見原審卷(1)第150、151頁），而為兩造不爭之陳永
    沂除戶戶籍謄本其上記載：「 82年3月12日浮籤補填養母陳
    張右（原養母名漏列）」等語（ 見原審卷(1)第151頁），足
    認迄79年2月6日陳永沂死亡時，陳永沂尚未回復其與陳水祿
    間之本生父子關係，被上訴人即非系爭祭祀公業之派下員。
  (三)被上訴人雖主張，陳永沂係陳張右為陳世屋死後立嗣而收養
    屬「繼承人之追立」，是陳永沂應繼承陳世屋而為其死後養
    子云云，已為上訴人所否認，被上訴人自應對此項有利於己
    之事實負舉證之責。惟查：
  1.依日據時期戶籍登記記載，陳永沂為戶主陳張右之「螟蛉子
    」事由為「陳水祿三男昭和12年3月2日養子緣組入籍」，並
    未記載與陳世屋之關係，是僅能認定陳永沂為陳張右於陳世
    屋死後單獨收養。被上訴人固舉陳世屋、陳張右之墓碑照片
    以證碑上刻有「安溪顯考陳公世屋、顯妣陳媽張右之墓，民
    國甲辰年（即民國53年）修，嗣男永沂立石」等語，以為陳
    永沂為陳世屋嗣子之佐證。然被上訴人自承，該墓碑為陳永
    沂53年所重修，是其上之記載為陳永沂所為，並非公文書，
    不足證明陳張右確係為陳世屋死後立嗣而收養陳永沂。
  2.被上訴人次稱，另有祭祀公業聖王公為陳家另設立之公業，
    分屬6大房，陳江海為該公業設立人之一，陳世屋則為6大房
    中第一大房之直系子孫，故為該公業之派下員，陳世屋在祭
    祀公業聖王公之派下權，由陳永沂繼承，陳永沂亡故，由伊
    繼承，祭祀公業聖王公處分祭產，分配房份金，該公業現管
    理人陳復禮及六房之派下會議決議由被上訴人96年6年25 日
    及95年12月1日分別領取， 足證該公業之派下員承認伊繼承
    陳世屋一房，且陳復禮於原審證述「（分公款時是否分給庚
    ○○？）有。且有開收據。」「（庚○○來領時是否有表明
    身分？）有，他說他是大房。且我有向宗親問過，也有人說
    他是大房。」「（公款是那一個祭祀公業的公款？）陳聖王
    公派下，總共52份，我們6房是算一份。」「（ 你所問的宗
    親是指誰？）有問陳永接、丙○○、我父親。」「（你父親
    是和你怎麼說？）他說陳永沂是給大房作兒子，但手續我不
    知道。」故陳復禮已證實陳張右收養陳永沂，是為承嗣陳世
    屋，且同宗間俱承認陳永沂及被上訴人為陳世屋（大房）之
    後人云云。惟證人陳復禮前開關於認定被上訴人為陳世屋繼
    承人之證言，係聽聞第三人傳述，非親身見聞陳張右為立嗣
    目的而收養陳永沂之事實，此由其證稱：「（是否知道陳永
    沂被收養之事？）因這事已經過4、5代了，我不太瞭解。」
    等語即明。至其證稱，祭祀公業聖王公處分祭產，分配房份
    金亦由被上訴人領取一節，縱屬實情，乃該祭祀公業之內部
    事宜，與系爭祭祀公業無關，不得據以拘束上訴人。
  3.被上訴人復舉證人陳永接於原審證述：「（是否知道陳張右
    收養陳永沂之事？）有聽上代人說過，但他是給陳世屋當兒
    子，後來過房的手續我不清楚。宗親間因為之前都沒有聽說
    ，所以也不會有意見。」「（上代人是指誰？）曾聽陳水河
    之妻、陳蟬之妻跟我說過，我都是稱呼她們為嬸嬸。」「（
    是否曾聽說有開宗親會決定收養之事？）沒有。（記得當時
    係稱：不清楚。此筆錄誤載）」等語為證。惟證人陳永接亦
    係聽聞上一代長輩之傳述，且就如何死後立嗣之具體內容亦
    未見說明，不足為被上訴人有利之證據。
  4.被上訴人另主張，82年間派下員決定辦理系爭祭祀公業核備
    ，而由伊與陳永山等7人簽訂協議書， 約明共同委任何榮達
    代書辦理系爭祭祀公業之清理，而推伊為造報人之一，是前
    開7人斯時皆承認伊為陳世屋之直系子孫， 亦即承認陳永沂
    為陳世屋之嗣子，今因信義區公所函而改變，可見上訴人之
    主張前後矛盾云云。然上訴人既陳稱，該等申報內容係委託
    何榮達代書所為，則代書初始將陳永沂列為陳世屋之養子，
    是否為全體派下員所知悉並同意，並非無疑，況上訴人已陳
    稱，彼等係認被上訴人為派下陳水祿直系血親卑親屬，因此
    由被上訴人任造報人而無爭執，是亦與上訴人是否承認被上
    訴人為陳世屋之繼承人為二事，不得以此即證被上訴人乃陳
    張右為陳世屋立嗣之目的而收養。
  5.被上訴人又謂，陳張右為陳世屋立嗣收養，係宗族共知，陳
    世屋立嗣，如陳張右自己收養而非為立嗣，陳永沂應改為張
    永沂，而不應姓陳世屋之陳姓，必然經保正及族長陳壬癸同
    意或主持收養而為申報云云。但被上訴人對宗族共知陳張右
    為陳世屋立嗣收養一節，迄未舉證證明之，而陳張右於陳世
    屋死亡後，仍冠陳姓，其收養陳永沂未改為張姓，亦未悖常
    理。至被上訴人主張，系爭祭祀公業之公印由伊父陳永沂保
    管，目前則由伊保管，且系爭祭產之地價稅，納稅義務人記
    載陳壬癸等二人（另一人為陳世屋），亦足證明伊有派下權
    云云。惟姑不論上訴人已陳稱，系爭祭祀公業產業歷來皆由
    派下及親人共同占有使用，因此有關地價稅均由陳永接按各
    人占有情形分擔繳納，業據提出地價稅繳款書及分配表為證
    （見原審卷(1)第125頁）， 並否認系爭祭祀公業有公印一節
    ，縱被上訴人所述屬實，亦僅證明其保管之事實，不足推論
    陳張右為陳世屋死後立嗣收養陳永沂之事實。
  6.被上訴人再舉臺北市政府87年12月11日函內容：「按祭祀公
    業養子女原則上無繼承權，但依臺灣民間習慣，派下女子、
    養子女、贅婿有下列數種情形之一者，得為祭祀公業派下員
    ：一依公業內部契約規章規定者。二經派下員全體同意者。
　　三經派下員大會通過者。四其父或祖雖係養子，均參加族中
    祭祀公業活動，早為前輩派下員默認者。」主張伊與陳永沂
    父子自日據時期以來均參加系爭祭祀公業之活動，為前輩派
    下員所默認云云。然前開函示已為內政部95年12月19日內授
    中辦地0950726366號函謂， 其中第4款由於認定標準不明確
    ，舉證易生爭議，予以刪除，其餘第1至第3款，仍繼續適用
    （見本院卷第115頁）， 且觀之前開函文內容，其所指者乃
    派下之養子女而言，本件陳永沂為陳張右於陳世屋死後單獨
    收養，並非陳世屋之養子，已如前述，自亦無前開函文之適
    用。
  7.被上訴人固又稱，系爭祭祀公業另一派下陳永列原為陳水河
    之子，於日據時期昭和8年（民國22年）2月16日由陳黃桃收
    養，而陳黃桃收養陳永列時，陳長早已亡故，其收養之情形
    如同陳世屋亡故，陳張右收養陳永沂之情形相同云云。惟依
    陳永三、 陳三全於於95年1月20日申報核備之派下子孫系統
    表所示，係將陳永列列為本生之父陳水河之子而為申報（見
    原審卷(1)第154頁）， 並非將其列為陳長之子，與被上訴人
    主張陳永沂為陳世屋之養子而取得派下權不同。
五、綜上所述，被上訴人之父陳永沂為陳張右於陳世屋死後單獨
    收養之養子，被上訴人主張，陳永沂為陳張右於為陳世屋死
    後立嗣之目的而收養，並取得陳世屋對系爭祭祀公業之派下
    權，並由伊繼承陳永沂之派下權，為不足採。從而，被上訴
    人請求確認對系爭祭祀公業之派下權存在，為無理由，不應
    准許。原審為被上訴人勝訴判決，自有未洽。上訴意旨指摘
    原判決不當，求予廢棄改判，為有理由。自應由本院予以廢
    棄改判，如主文第2項所示。
六、據上論結，本件上訴為有理由。依民事訴訟法第450條、第
    78條，判決如主文。
中　　華　　民　　國　　96　　年　　10　　月　　23　　日
                    民事第十一庭
                        審判長法　官   鄭雅萍
　　　　　　　　　　　　　  　法　官   薛中興
　　　　　　　　　　　　　  　法　官   詹文馨
正本係照原本作成。
如不服本判決，應於收受送達後20日內向本院提出上訴書狀，其
未表明上訴理由者，應於提出上訴後20日內向本院補提理由書狀
（均須按他造當事人之人數附繕本）上訴時應提出委任律師或具
有律師資格之人之委任狀；委任有律師資格者，另應附具律師資
格證書及釋明委任人與受任人有民事訴訟法第466條之1第1項但
書或第2項（詳附註）所定關係之釋明文書影本。
中　　華　　民　　國　　96　　年　　10　　月　　23　　日
　　　　　　　　　　　　　　　書記官   周淑靜
附註：
民事訴訟法第466條之1（第1項、第2項）：
對於第二審判決上訴，上訴人應委任律師為訴訟代理人。但上訴
人或其他法定代理人具有律師資格者，不在此限。
上訴人之配偶、三親等內之血親、二親等內之姻親，或上訴人為
法人、中央或地方機關時，其所屬專任人員具有律師資格並經法
院認為適當者，亦得為第三審訴訟代理人。
